臺灣高雄地方法院民事判決　　　　　　100年度簡上字第277號
上　訴　人　田蓮秀
訴訟代理人　吳秋麗律師
被　上訴人　余密
訴訟代理人　雷憶蘋
訴訟代理人　吳臺雄律師
上列當事人間請求確認債權不存在事件，上訴人對於本院鳳山簡
易庭民國100 年4 月19日所為第一審簡易判決（99年度鳳簡字第
953 號）提起上訴，經本院於100 年10月17日言詞辯論終結，判
決如下：
    主    文
原判決（除確定部分外）關於駁回上訴人後開第二項、第三項之
訴部分之裁判均廢棄。
確認被上訴人持有本院八十八年度票字第五三五一號本票裁定如
附表所示本票，就本金新臺幣拾壹萬仟柒佰伍拾元自民國八
十七年十月二日起至清償日止，於超過週年利率百分之六之利息
債權部分對上訴人不存在。
本院八十八年度執字第二二二八六號清償票款強制行程序，就本
判決第二項所示不存在之利息債權之強制執行程序應予撤銷。
第二審訴訟費用新臺幣壹仟伍佰元由被上訴人負擔。
    事實及理由
一、上訴人起訴主張：伊於民國85年間其因需錢孔急，向被上訴
    人借款新臺幣（下同）350,000 元，約定月利率5%，並簽發
    如附表所示本票1 紙（下稱系爭本票）予被上訴人。嗣因伊
    無力償還上開欠款，被上訴人即持系爭本票向本院聲請本票
    裁定，經本院以88年度票字第5351號本票裁定，准於350,00
    0 元，及自87年10月2 日起至清償日止，按年利率18% 計算
    之利息範圍內，得為強制執行（下稱系爭本票裁定）。被上
    訴人旋以系爭本票裁定及確定證明向本院聲請強制執行，並
    由本院88年度執字第22286 號強制執行事件（下稱系爭強制
    執行事件）執行在案。惟被上訴人當初係先行扣除利息，僅
    交付上訴人250,000 元，故逾250,000 元之本金債權應不存
    在。又依據票據法之規定，票面上未記載利息者，其法定利
    率應為年利率6%，然被上訴人聲請系爭本票裁定時，竟請求
    依年利率18% 計算之利息，是逾年利率6%之利息債權亦不存
    在。另系爭強制執行事件就前開不存在債權部分，所為之強
    制執行程序，亦應撤銷，爰依法提起本件訴訟等情。並聲明
    ：(一)系爭本票逾250,000 元之本金債權及逾年利率6%之利息
    債權均不存在；(二)系爭強制執行事件，就上開不存在債權之
    強制執行程序應予撤銷。
二、被上訴人則以：上訴人當初係向被上訴人借款350,000 元，
    約定月利率2.5%，依民間慣例先取3 個月之利息，並簽發系
    爭本票、辦理抵押權登記作為擔保。故被上訴人將350,000
    元拿給該時協助辦理抵押權登記之代書即被上訴人訴訟代理
    人雷憶華託其轉交，於扣除抵押設定代辦費4,500 元、設定
    規費510 元、謄本費140 元及3 個月利息26,250元（計算式
    ：350,000 元×2.5%×3=26,250元）後，尚餘318,600 元，
    惟因先前上訴人因急用先向被上訴人預支10,000元，是於扣
    除該10,000元後，雷憶華將308,600 元匯予上訴人。嗣因上
    訴人未依約清償，才持系爭本票向本院聲請本票裁定，並以
    該本票裁定暨確認聲請強制執行。上開扣除費用部分，抵押
    設定代辦費、設定規費及謄本費等費用，既係為辦理抵押權
    登記之費用，本應由抵押人即上訴人負擔；另3 個月利息部
    分之預扣，乃民間習慣，且被上訴人亦係自上訴人借款3 個
    月後才向上訴人請求利息；而借款時兩造約定之利息本即月
    利率2.5%，即年利率30% ，該時被上訴人聲請本票裁定時僅
    請求依18% 之年利率計息，尚於約定範圍之內，被上訴人執
    之請求，自屬有據等語。並聲明：上訴人之訴駁回。
三、原審審理結果，判決確認上訴人執有之系爭本票，於超過31
    3,750 元之本金債權不存在，系爭強制執行事件，就逾313,
    750 元本金債權之強制執行程序應予撤銷，並駁回其餘之訴
    。上訴人就其敗訴部分，僅就系爭本票利息債權於逾年利率
    6%計算部分，及該部分未經撤銷之強制執行程序，不服提起
    上訴（系爭本票本金債權為313,750 元部分，兩造均撤回上
    訴，業已確定），除援引原審之陳述外，並補稱：被上訴人
    係以聲請本票裁定為強制執行，基於票據獨立性，應依票面
    所載文義執行，系爭本票既未載明利息，自應以年利率6%計
    算等語。並於本院聲明：(一)原判決除確定部分外，均廢棄。
    (二)確認被上訴人對上訴人就附表所示本票，就本金313,750
    元自87年10月2 日起至清償日止，於超過週年利率6%之利息
    債權部分不存在。(三)系爭強制執行事件就第2 項所示不存在
    之利息債權之強制執行程序應予撤銷。被上訴人則援引原審
    之主張及陳述。並於本院聲明：上訴駁回。
四、兩造不爭執事項：
  (一)被上訴人對上訴人有消費借貸債權，其本金金額為313,750
    元，兩造對此消費借貸債權約定之年利率至少為30% 。
  (二)上訴人為擔保上開消費借貸債權，簽發系爭本票予被上訴人
    收受，系爭本票上並無利率約定之記載。
  (三)被上訴人持系爭本票向本院聲請核發本票裁定，經本院核發
    系爭本票裁定，准於350,000 元，及自87年10月2 日起至清
    償日止，按年利率18% 計算之利息之範圍內，得為強制執行
    。被上訴人再持系爭本票裁定向本院聲請強制執行，經本院
    以系爭強制執行事件執行在案。
五、本件兩造協商之爭點為：系爭本票之票款債權利息，其年率
    究應依年利率6%或年利率18% 計算？茲敘述得心證之理由如
    下：
  (一)按支票係文義證券（票據法第五條參照）及無因證券，證券
    上權利義務悉依證券上所載文義決定其效力，從而支票上權
    利，依支票文義而發生，與其基礎之原因各自獨立（即票據
    行為之獨立性）。支票上權利之行使不以其原因關係存在為
    前提，故其原因關係不存在或無效時，執票人仍得依支票文
    義行使其權利，最高法院49年上字第334 號判例要旨著有明
    文。且於匯票、本票，我國學說及實務均採相同之見解，此
    即票據無因性。次按，發票人得記載對於票據金額支付利息
    及其利率。利率未經載明時，定為年利六釐。利息自發票日
    起算。但有特約者，不在此限。又票據法第28條規定於本票
    準用之。票據法第28條及第124 條分別定有明文。是揆諸上
    開規定，倘未於本票記載利率者，其本票債權之年利率自應
    以6%計算。查本件被上訴人雖辯稱：兩造於系爭本票原因債
    權之消費借貸關係，約定借款之年利率至少為30% ，則其依
    年利率18% 計算系爭本票之利息，自屬有據云云。惟揆諸前
    揭說明，系爭本票之票據關係與基礎之原因關係（本件為消
    費借貸關係），雖互為因果、表裡，然兩者實係各自獨立之
    法律關係，是兩造縱於消費借貸關係，約定年利率至少為30
    % ，惟本件被上訴人既係行使系爭本票之票據債權，而非依
    消費借貸法律關係為請求，自應遵循票據法之相關規定。是
    以，系爭本票既無利率約定之記載，則系爭本票關於利息之
    年利率，即應依票據法第28條及第124 條規定，按年利率6%
    計算。是被上訴人辯稱：伊得在消費借貸法律關係約定利率
    之範圍內為請求云云，並非可採。又系爭本票本金債權為31
    3,750 元（兩造均撤回上訴，此部分業已確定），且兩造就
    系爭本票應自87年10月2 日起計付利息，亦不爭執（見本院
    卷第33頁），則被上訴人自得依系爭本票，請求上訴人給付
    系爭本票本金313,750 元，並自87年10月2 日起至清償日止
    ，按週年利率6%計算之利息。至逾年利率6%之利息債權，已
    違前揭票據法之規定，被上訴人自不得依系爭本票為請求。
    準此，上訴人訴請確認系爭本票本金313,750 元自87年10月
    2 日起至清償日止，其遲延利息債權於超過週年利率6%之部
    分不存在，洵屬有據。
  (二)次按執行名義無確定判決同一之效力者，於執行名義成立前
    ，如有債權不成立或消滅或妨礙債權人請求之事由發生，債
    務人亦得於強制執行程序終結前提起異議之訴。強制執行法
    第14條第2 項定有明文。查，本件被上訴人就系爭本票本金
    313,750 元，自87年10月2 日起至清償日止之遲延利息債權
    ，於超過週年利率6%之部分不存在，其就此部分不存在之本
    票利息債權，本不得持系爭本票裁定請求強制執行，則上訴
    人請求撤銷系爭強制執行事件此部分之執行程序，即屬可採
    。
六、綜上所述，上訴人主張如附表所示之系爭本票本金313,750
    元，自87年10月2 日起至清償日止之遲延利息債權，於超過
    週年利率6%之部分不存在，係屬可採。從而，上訴人請求確
    認此部分債權不存在，並依強制執行法第14條第2 項規定，
    請求撤銷系爭強制執行事件此部分之執行程序，均有理由，
    應予准許。原審就此部分，駁回上訴人之訴，容有未恰。上
    訴意旨就此部分指摘原判決不當，求予廢棄改判，為有理由
    。爰由本院將原判決此部分予以廢棄改判，如主文第二、三
    項所示。末按，以一訴附帶請求其孳息、損害賠償、違約金
    或費用者，不併算其價額。民事訴法第77條之2 定有明文。
    查，上訴人於原審係請求確認系爭本票逾250,000 元之本金
    債權及逾年利率6%之利息債權均不存在，依前揭規定，應以
    系爭本票債權本金為訴訟標的價額核課訴訟費用，而不併算
    系爭本票利息債權之價額，嗣原審亦依兩造於系爭本票債權
    本金勝敗之比例，為訴訟費用負擔比例之諭知，而本件上訴
    人係僅就未列入訴訟標的價額計算之系爭本票利息部分上訴
    ，爰不廢棄原審就第一審訴訟費用負擔之諭知，然上訴人之
    上訴既有理由，第二審訴訟費用自應由被上訴人負擔，附此
    敘明。
七、據上論結，本件上訴為有理由，依民事訴訟法第436 條之1
    第3 項、第449 條第1 項、第450 條、第78條，判決如主文
    。
中    華    民    國  100     年    10    月    31    日
                  民事第五庭審判長法  官  張維君
                                  法  官  何佩陵

                                  法  官  李育信
以上正本證明與原本無異。
本件判決不得上訴。
中    華    民    國  100     年    10    月    31    日
                                  書記官  陳孟琳
附表：
┌─┬─────┬───┬──────┬──────┐
│編│票面金額  │票號  │發票日      │到期日      │
│號│（新臺幣）│      │            │            │
├─┼─────┼───┼──────┼──────┤
│1 │350,000元 │030603│85年6 月29日│85年9 月28日│
└─┴─────┴───┴──────┴──────┘